最高法院民事判決
                      111年度台上字第2201號
上  訴  人  戴春雅                                 
            詹瑞鵬                                    
            謝皓翔（原名謝裕翔）

兼 上三 人  
訴訟代理人  羅閎逸律師

共      同
訴訟代理人  詹明潔律師
參  加  人  午陽企業股份有限公司

法定代理人  鄭麗芬        
被 上訴 人  財政部中區國稅局

法定代理人  吳蓮英        
訴訟代理人  黃振源律師
上列當事人間請求確認債權存在事件，上訴人對於中華民國111
年4月12日臺灣高等法院臺中分院第二審判決（110年度重上字第
217 號），提起上訴，本院判決如下：
    主  文
原判決廢棄，發回臺灣高等法院臺中分院。
    理  由
一、本件被上訴人主張：參加人積欠營利事業所得稅及罰鍰，經
    伊移送法務部行政執行署臺中分署（下稱行政執行署）強制
    執行。因上訴人曾於民國105年1月間向參加人購買該公司所
    持有之訴外人威達雲端電訊股份有限公司（下稱威達公司）
    股份（下稱系爭股份），尚未支付買賣價金，行政執行署於
    108年10月1日以執行命令禁止參加人向上訴人收取出售系爭
    股份之價金，上訴人亦不得對參加人清償，上訴人於收受後
    均聲明異議。爰依強制執行法第120條第2項規定，求為確認
    參加人對上訴人戴春雅、詹瑞鵬、謝皓翔、羅閎逸依序有應
    收價款新臺幣（下同）864萬0,641元、864萬0,641元、157
    萬4,872元、1,728萬1,282元之債權存在。
二、上訴人抗辯：威達公司因經營不善，於104年間與其關係企
    業山海屯投資股份有限公司（下稱山海屯公司）積欠銀行貸
    款達14億元，其負責人即訴外人賴富源與其配偶鄭麗芬（下
    稱賴富源2人）向戴春雅、詹瑞鵬、謝皓翔等人借貸週轉，
    並委請身為律師之羅閎逸與債權人等協商，嗣羅閎逸出資並
    參與協議，最終達成由賴富源2人將參加人、山海屯公司等
    所持有之威達公司股份移轉予上訴人等債權人，再由債權人
    出資挹注威達公司，協助該公司償還14億元之銀行借款本息
    ，日後由出售該公司股份之款項償還債務之合作協議（下稱
    系爭合作協議）。賴富源2人於105年1月間將參加人所持有
    之系爭股份移轉予上訴人。上訴人與參加人間並無買賣系爭
    股份之真意，係通謀虛偽意思表示而隱藏系爭合作協議，並
    有以系爭股份之轉讓，抵償賴富源2人積欠上訴人之債務意
    思，參加人對上訴人並無系爭股份買賣價金債權存在。
三、原審維持第一審所為上訴人敗訴之判決，駁回其上訴，理由
    如下：
    ㈠上訴人受讓系爭股份時，就如何抵償賴富源2人積欠上訴人
      等多位債權人之債務及抵償之金額若干，並未達成合意；
      且參加人亦不曾同意提供系爭股份供賴富源2人抵償債務
      ，故上訴人受讓系爭股份，並非在抵償賴富源2人積欠上
      訴人之債務。
    ㈡系爭股份在讓與前已設定質權予銀行，並向銀行聯貸14億
      元，上訴人在受讓時，知悉上情；上訴人以每股1元購買
      系爭股份時，系爭股份實際上已為負值；詹瑞鵬、戴春雅
      、羅閎逸於受讓系爭股份後，陸續依序出資挹注威達公司
      5,763萬1,710元、4,929萬5,860元、9,029萬8,830元；依
      賴富源2人與債權人於110年12月24日本件訴訟繫屬後簽署
      之協議書約定，若威達公司之經營有起色，除優先清償公
      司營運之墊付款外，其餘部分，曾出資挹注該公司之債權
      人得受分配之款項為其中80%等情，可知系爭股份之讓與
      並非買賣，實則隱藏系爭合作協議。因上訴人無法證明被
      上訴人知悉系爭股份買賣為通謀虛偽意思表示，隱藏系爭
      合作協議之法律關係存在，自不得以該隱藏之法律關係，
      對抗善意第三人即被上訴人。從而，被上訴人主張系爭股
      份之讓與為買賣法律關係，因上訴人尚未支付買賣價金，
      依強制執行法第120條第2項規定，請求確認參加人對戴春
      雅、詹瑞鵬、謝皓翔、羅閎逸依序有應收之股份買賣價款
      864萬0,641元、864萬0,641元、157萬4,872元、1,728萬1
      ,282元之債權存在，為有理由，應予准許。
四、本院之判斷：
    ㈠按審判長應注意令當事人就訴訟關係之事實及法律為適當
      完全之辯論。審判長應向當事人發問或曉諭，令其為事實
      上及法律上陳述、聲明證據或為其他必要之聲明及陳述；
      其所聲明或陳述有不明瞭或不完足者，應令其敘明或補充
      之。民事訴訟法第199條第1項、第2項定有明文。次按表
      意人與相對人通謀而為虛偽意思表示者，其意思表示無效
      。但不得以其無效對抗善意第三人，民法第87條第1項定
      有明文。該善意第三人，係指通謀虛偽表示的當事人以外
      的第三人，就該表示之標的新取得財產上權利義務，因通
      謀虛偽表示無效而必受變動者而言。
    ㈡查依卷內資料所示，被上訴人係主張系爭股份讓與為買賣
      關係，上訴人雖抗辯系爭買賣為通謀虛偽意思表示非屬真
      正，但被上訴人並未主張倘參加人與上訴人就系爭股份買
      賣為通謀虛偽意思表示而無效時，其為民法第87條第1項
      但書規定之「善意第三人」。原審於受命法官整理爭點及
      訴訟進行中，並未曉諭當事人就此為適當及完全之辯論，
      於被上訴人並未主張民法第87條第1項但書之情形下，即
      以參加人讓與系爭股份予上訴人之法律行為，隱藏系爭合
      作協議，但不得以之對抗善意第三人即被上訴人，系爭股
      份之讓與為買賣關係，並據此為上訴人不利之判斷，已有
      可議。次查，被上訴人係因參加人積欠稅款及罰款，聲請
      對參加人與上訴人就系爭股份買賣價金之債權為強制執行
      ，並非就其等虛偽表示之系爭股份買賣新取得財產上之權
      利義務，依上說明，被上訴人是否與民法第87條第1項但
      書規定「善意第三人」之要件相符？尚待釐清。原審未予
      究明，逕以被上訴人為上開規定之善意第三人，上訴人不
      得以隱藏之法律關係對抗被上訴人，系爭股份之讓與為買
      賣關係，遽為上訴人不利之判決，亦有未合。
    ㈢上訴論旨，指摘原判決不當，求予廢棄，非無理由。
五、據上論結，本件上訴為有理由。依民事訴訟法第477條第1項
    、第478條第2項，判決如主文。
中　　華　　民　　國　　111 　年　　11　　月　　3 　　日
                      最高法院民事第七庭
                          審判長法官  林  恩  山
                                法官  吳  青  蓉
                                法官  謝  說  容
                                法官  許  紋  華
　　　　　　　　　　　　　　　　法官  邱  瑞  祥
本件正本證明與原本無異
                              　　　　書　記　官
中　　華　　民　　國　　111 　年　　11　　月　　11　　日